臺灣高等法院刑事裁定
109年度毒抗字第161號
抗  告  人  
即  被  告  黃秉衡



選任辯護人  蘇志倫律師
上列抗告人即被告因違反毒品危害防制條例案件，不服臺灣臺北
地方法院109年度毒聲字第111號，中華民國109年8月4日裁定，
提起抗告，本院裁定如下：
    主  文
抗告駁回。                                             
    理  由
一、原裁定意旨略以：抗告人即被告黃秉衡（下稱被告）基於施
    用第二級毒品大麻之犯意，於民國109年6月11日凌晨2時50
    分許為警採尿回溯96小時內之某時（不含為警查獲至採尿之
    公權力拘束時間），在不詳處所，施用第二級毒品大麻1次
    。嗣於同日凌晨1時20分許，在臺北市大安區忠孝東路與建
    國南路口前為警盤查，得其同意搜索後扣得含有第二級毒品
    大麻成分之電子菸1支等節，雖據被告坦承有使用扣案之電
    子菸，然矢口否認有何施用第二級毒品大麻之犯行，辯稱：
    扣案電子菸是其被查獲前2周，在夜店內由朋友的朋友給的
    ，其以為是普通電子菸，並不知道是第二級毒品大麻云云。
    惟尿液中於施用第二級毒品大麻後可檢出之時限為1-7天，
    被告於前揭時、地為警採集之尿液，送請台灣尖端先進生技
    醫藥股份有限公司以酵素免疫分析法（EIA）初步檢驗，再
    以氣相層析質譜儀法（GC/MS）為確認檢驗，結果確呈大麻
    代謝物陽性反應，有該公司109年6月30日濫用藥物檢驗報告
    、勘察採證同意書及臺北市政府警察局偵辦毒品案件尿液檢
    體委驗單在卷可稽；被告遭查獲時扣得之電子菸1支，經交
    通部民用航空局航空醫務中心以乙醇沖洗後，鑑驗出大麻主
    要成分四氫大麻酚，亦有該中心109年6月22日航藥鑑字第00
    00000號鑑定書附卷可憑，足見被告確有於109年6月11日凌
    晨2時50分許為警採尿回溯前7日內，為施用第二級毒品大麻
    之犯行。再依被告驗尿結果，其大麻代謝物濃度達620ng/ml
    ，明顯高於濫用藥物尿液檢驗作業準則第18條所定大麻代謝
    物確認檢驗陽性之閾值15ng/mL甚多，足認其驗尿當時體內
    大麻代謝物之濃度非低，則被告為警查獲前最後一次施用第
    二級毒品大麻之時間當距被查獲當日不遠，被告既自承於被
    查獲前2周，在夜店內取得扣案電子菸時即有使用，可見被
    告於取得時起至查獲時止之2周內，應已多次使用扣案之電
    子菸，則依其使用頻繁程度、自承抽的時候「覺得味道很奇
    怪」之身體反應，應均足得悉所使用者乃裝填大麻煙油之電
    子菸，而非裝填一般菸油之電子菸，主觀上自有施用第二級
    毒品大麻之犯意。又被告未曾因施用毒品案件經觀察、勒戒
    處分，是檢察官聲請將被告送觀察、勒戒，核無不合，爰依
    毒品危害防制條例第20條第1項、觀察勒戒處分執行條例第3
    條第1項之規定，裁定送勒戒處所觀察、勒戒，其期間不得
    逾2月等語。
二、抗告意旨略以：檢察官未對被告說明或徵詢得接受戒癮治療
    之意願或完成戒癮治療應遵守之事項，亦未敘明聲請被告觀
    察、勒戒之裁量依據，其聲請程序應有瑕疵，法院於裁定時
    亦應給與被告陳述意見之機會，以落實正當法律程序之要求
    。又聲請法院裁定觀察勒戒或命完成戒癮治療之緩起訴，固
    屬檢察官職權得為裁量選擇，然本案顯違反授權目的，除與
    比例原則、平等原則相違，且觀察、勒戒一事對被告生活作
    息、工作情形及家庭狀況均影響至深，非最適手段，自屬裁
    量濫用之違法。本件被告無施用毒品前科，係屬初犯，又無
    不適合為附命完成戒癮治療之緩起訴處分之情事，原審未予
    斟酌被告施用第二級毒品大麻之個案情節，即依檢察官之聲
    請裁定被告入勒戒處所觀察、勒戒，難認適法，請求撤銷原
    裁定，並駁回檢察官之聲請云云。
三、按本院暨所屬法院107年法律座談會刑事類提案第22號研討
    結果：
  ㈠97年4月30日修正公布之毒品危害防制條例第24條第1項，採
    行「觀察、勒戒」與「緩起訴之戒癮治療」並行之雙軌模式
    ，並無「緩起訴之戒癮治療」應優先於「觀察、勒戒」的強
    制規定。且依毒品危害防制條例第24條第2項規定及最高法
    院100年度第1次刑事庭會議決議之結論，檢察官對於「初犯
    」及「5年後再犯」（現行毒品危害防制條例已修正為「3年
    後再犯」）施用毒品案件，如為附命完成戒癮治療之緩起訴
    處分，嗣該緩起訴處分被撤銷確定，檢察官應直接予以起訴
    或聲請簡易判決處刑，而不得再向法院聲請觀察、勒戒。反
    之，如係先向法院聲請觀察、勒戒，並視被告有無繼續施用
    毒品傾向，決定是否接受強制戒治，其於觀察、勒戒完畢或
    強制戒治期滿後，最終均可獲得不起訴處分，所以如將後續
    不能完成戒癮治療及司法追訴之潛在風險一併納入考量，附
    命完成戒癮治療之緩起訴處分並非必然有利於被告。是以就
    保障被告利益之觀點而言，亦無必要將「緩起訴之戒癮治療
    」認係「觀察、勒戒」之前置處分。因此，檢察官自得按照
    個案情形，依法裁量決定採行何者為宜。且觀諸毒品危害防
    制條例之全部條文，並無課以檢察官於聲請觀察、勒戒裁定
    前，應訊問被告是否同意觀察、勒戒之規定，檢察官亦無於
    聲請書中說明不命被告接受戒癮治療理由之義務。
  ㈡另由「毒品戒癮治療實施辦法及完成治療認定標準」第6條：
    「檢察官為緩起訴處分前，應得參加戒癮治療被告之同意，
    並向其說明完成戒癮治療應遵守事項後，指定其前往治療機
    構參加戒癮治療」；「未滿20歲之被告，並應得其法定代理
    人之同意。」之規定可知，受戒癮治療者必須自行前往治療
    機構接受戒癮治療並遵守一定事項，一旦違反，其緩起訴處
    分即有可能遭到撤銷，並由檢察官依法追訴。故如檢察官欲
    依毒品危害防制條例第24條規定，以緩起訴方式替代觀察、
    勒戒時，自應詢問行為人是否同意接受戒癮治療。是緩起訴
    之戒癮治療應屬法律賦予檢察官偵查裁量結果之作為，不得
    認為係施用毒品者所享有之權利。而是否給予施用毒品者為
    附命完成戒癮之緩起訴處分，既屬檢察官之職權，自非法院
    所得介入審酌。
  ㈢又按毒品危害防制條例所規定之「觀察、勒戒」程序，係針
    對受處分人所為保安處分，目的在戒除行為人施用毒品身癮
    及心癮，以達教化與治療之目的，其立法意旨在幫助施用毒
    品者戒毒，性質上為一療程，而非懲罰，並屬強制規定，除
    檢察官審酌個案情形，依同條例第24條第1項為附命完成戒
    癮治療之緩起訴處分外，凡經檢察官聲請法院裁定將被告送
    勒戒處所觀察、勒戒者，法院僅得就其聲請審查被告是否有
    施用毒品之行為，以及被告是否為「初犯」或為觀察、勒戒
    、強制治療執行完畢後「5年內再犯」（現行毒品危害防制
    條例已修正為「3年後再犯」）而為准駁之裁定，並無自由
    斟酌以其他方式替代或得以其他原因免予執行之權。而所謂
    「緩起訴之戒癮治療」，係由檢察官審酌個案情形，依毒品
    危害防制條例第24條規定，改以緩起訴處分方式轉介毒品施
    用者前往醫療院所治療。惟是否給予被告為附命完成戒癮治
    療之緩起訴處分，事屬刑事訴訟法第253條之1第1項及第253
    條之2第1項第6款特別賦予檢察官之職權，非法院所得審酌
    ，被告亦無聲請檢察官為緩起訴之權利，檢察官即使未為此
    部分理由之說明，於法亦無不合。
　㈣是法院原則上應尊重檢察官職權之行使，僅就檢察官之判斷
    有違背法令、事實認定有誤或其他裁量重大明顯瑕疵等事項
    ，予以有限之低密度審查。
四、經查：
  ㈠被告基於施用第二級毒品大麻之犯意，於109年6月11日凌晨2
    時50分許為警採尿回溯96小時內之某時（不含為警查獲至採
    尿之公權力拘束時間），在不詳處所，施用第二級毒品大麻
    1次。嗣於同日凌晨1時20分許，在臺北市大安區忠孝東路與
    建國南路口前為警盤查，得其同意搜索後扣得含有第二級毒
    品大麻成分之電子菸1支等節，雖據被告坦承有使用扣案之
    電子菸，然矢口否認有何施用第二級毒品大麻之犯行，辯稱
    ：扣案電子菸是其被查獲前2周，在夜店內由朋友的朋友給
    的，其以為是普通電子菸，並不知道是第二級毒品大麻云云
    。惟尿液中於施用第二級毒品大麻後可檢出之時限為1-7天
    ，被告於前揭時、地為警採集之尿液，送請台灣尖端先進生
    技醫藥股份有限公司以酵素免疫分析法（EIA）初步檢驗，
    再以氣相層析質譜儀法（GC/MS）為確認檢驗，結果確呈大
    麻代謝物陽性反應，有該公司109年6月30日濫用藥物檢驗報
    告、勘察採證同意書及臺北市政府警察局偵辦毒品案件尿液
    檢體委驗單在卷可稽（見臺灣臺北地方檢察署109年度毒偵
    字第1982號卷〈下稱毒偵卷〉第24頁、第60頁至第61頁）；被
    告遭查獲時扣得之電子菸1支，經交通部民用航空局航空醫
    務中心以乙醇沖洗後，鑑驗出大麻主要成分四氫大麻酚，亦
    有該中心109年6月22日航藥鑑字第0000000號鑑定書附卷可
    憑（見毒偵卷第66頁），足見被告確有於109年6月11日凌晨
    2時50分許為警採尿回溯前7日內，為施用第二級毒品大麻之
    犯行。再依被告驗尿結果，其大麻代謝物濃度達620ng/ml，
    明顯高於濫用藥物尿液檢驗作業準則第18條所定大麻代謝物
    確認檢驗陽性之閾值15ng/mL甚多（見毒偵卷第61頁），足
    認其驗尿當時體內大麻代謝物之濃度非低，則被告為警查獲
    前最後一次施用第二級毒品大麻之時間當距被查獲當日不遠
    ，被告既自承於被查獲前2周，在夜店內取得扣案電子菸時
    即有使用，可見被告於取得時起至查獲時止之2周內，應已
    多次使用扣案之電子菸，依其使用頻繁程度、自承抽的時候
    「覺得味道很奇怪」之身體反應，應均足得悉所使用者乃裝
    填大麻煙油之電子菸，而非裝填一般菸油之電子菸，主觀上
    自有施用第二級毒品大麻之犯意。又被告前未曾因施用毒品
    而接受觀察、勒戒處分，有本院被告前案紀錄表可憑，從而
    ，檢察官聲請將被告送勒戒處所觀察、勒戒，於法並無不合
    。
　㈡被告雖執前詞就原審為觀察、勒戒之裁定提起抗告；然檢察
    官對於「初犯」及「3年後再犯」施用毒品案件，本得按照
    個案情形，依法裁量決定採行「緩起訴之戒癮治療」或「觀
    察、勒戒」，且觀諸毒品危害防制條例之全部條文，並無課
    以檢察官於聲請觀察、勒戒裁定前，應訊問被告是否同意觀
    察、勒戒之規定，檢察官亦無於聲請書中說明不命被告接受
    戒癮治療理由之義務，如檢察官欲依毒品危害防制條例第24
    條規定，以緩起訴方式替代觀察、勒戒時，方應詢問行為人
    是否同意接受戒癮治療，而是否給予施用毒品者為附命完成
    戒癮之緩起訴處分，係屬檢察官之職權，並非法院所得介入
    審酌，法院原則上應尊重檢察官職權之行使，僅就檢察官之
    判斷有違背法令、事實認定有誤或其他裁量重大明顯瑕疵等
    事項，予以有限之低密度審查，業於前述。本件檢察官既於
    被告符合初犯要件之情形下，審酌被告於偵查中仍否認有施
    用第二級毒品大麻毒品之主觀犯意，復未供陳其所施用毒品
    來源之人之真實姓名年籍或其他事證供調查所述是否屬實，
    而為令入勒戒處所施以觀察、勒戒之聲請，尚難認檢察官之
    判斷有違背法令、事實認定有誤或有重大明顯瑕疵之情。至
    被告之家庭、工作狀況為何，與被告是否令入勒戒處所觀察
    、勒戒之判斷無關，且均非可免予觀察、勒戒執行之法定事
    由。
五、綜上所述，原裁定以被告施用第二級毒品之犯行事證明確，
    且符合觀察、勒戒之要件，依毒品危害防制條例第20條第1
    項及觀察勒戒處分執行條例第3條第1項規定，裁定將被告送
    勒戒處所觀察、勒戒，核無違誤，被告仍執前詞提起抗告，
    並無理由，應予駁回。
據上論斷，應依刑事訴訟法第412條，裁定如主文。
中　　華　　民　　國　　109 　年　　9 　　月　　15　　日
                  刑事第四庭  審判長法　官  陳筱珮
                                    法　官  吳元曜
                                    法　官  羅郁婷
以上正本證明與原本無異。
不得再抗告。
                                    書記官  蔡易霖 
中　　華　　民　　國　　109 　年　　9 　　月　　17　　日